【裁判字號】    99,家訴,25
【裁判日期】    991223
【裁判案由】    分割遺產
【裁判全文】
臺灣雲林地方法院民事判決              99年度家訴字第25號
原      告  林釗翌
            林克洋
            林書鳳
上  三  人
法定代理人  于艷麗
訴訟代理人  林健章
被      告  林瑞賢
訴訟代理人  李惠英
被      告  林雅利
            林雅真
                        10號
上  一  人
訴訟代理人  崔東洲
上列當事人間請求分割遺產事件，於民國99年12月9 日辯論終結
，本院判決如下：
    主      文
兩造公同共有如附表一所示被繼承人林清松之遺產，准予分割為
分別共有，並依附表一所示之分割方法分割。
兩造公同共有如附表二所示被繼承人林清松之遺產，准予分割，
由兩造依附表二所示之比例分配。
訴訟費用由被告各負擔四分之一，餘由原告負擔。
    事實及理由
一、按訴狀送達後，原告不得將原訴變更或追加他訴，但請求之
    基礎事實同一者，或擴張或減縮應受判決事項之聲明者，不
    在此限，此為民事訴訟法第255 條第1 項第2 、3 款所明定
    。本件原告起訴請求分割被繼承人林清松如附表一所示之遺
    產，主張由原告林釗翌、林克洋各分得四分之一，被告林瑞
    賢分得二分之一，嗣變更聲明按兩造之應繼分而為分割，核
    無不合，應予准許。
二、原告主張：
  (一)被繼承人林清松於民國98年9 月7 日死亡，其法定繼承人為
    林瑞賢、林瑞弘、林雅利及林雅真共4 人，其中林瑞弘先於
    98年6 月15日過世，其應繼分由林瑞弘之法定繼承人即原告
    林釗翌、林克洋及林鳳書代位繼承，兩造因繼承而公同共有
    如附表一、二所示之遺產。又被繼承人未以遺囑禁止繼承人
    分割遺產，兩造亦無禁止分割遺產之約定，惟兩造經多次協
    商，迄今仍無法達成分割之協議。
  (二)按繼承人有數人時，在分割遺產前，各繼承人對於遺產全部
    為公同共有；又繼承人得隨時請求分割遺產，民法第1151條
    、第1164條前段定有明文。是繼承人欲終止其間之公同共有
    關係，惟有以分割遺產方式為之。另終止遺產之公同共有關
    係，應以分割方式為之，將遺產之公同共有關係終止改為分
    別共有關係，性質上屬分割遺產方法之一（最高法院82年台
    上字第748 號判決要旨參照）。故原告請求按各繼承人之應
    繼比例，依附表一、二所示之方式分割、分配遺產，自無不
    合，亦屬公平、適當，故請求准予分割遺產等語。並聲明如
    主文所示。
三、被告之答辯：
  (一)被告林瑞賢部分：
  1.被告林瑞賢同意本件遺產分割，但對原告所提出之分割方案
    中，如附表一編號4 所示之土地，係林家祖先留下之祖產，
    被繼承人曾表示此部分只能由兄弟即原告與被告林瑞賢分得
    ，即原告各取得六分之一，被告林瑞賢取得二分之一，女兒
    即被告林雅利、林雅真不能參與分配。
  2.原告所提出之分割方案中，其中如附表一編號6 、7 所示之
    土地、建物係學生宿舍，始終由被告林瑞賢負責管理、經營
    ，所有租金收入平分給原告及被告林瑞賢二房維生，被告林
    雅利、林雅真已嫁到外地，無法經營、管理，不同意林雅利
    、林雅真以附表一編號8 所示之土地約80坪來交換學生宿舍
    ，否則請林雅利、林雅真將「公媽」（祖先牌位）請回去拜
    ，法律還是得顧及情份。就此部分主張：如附表一編號6 、
    7 之土地、建物分歸原告各取得六分之一，被告林瑞賢取得
    二分之一，而如附表一編號8 所示之土地，全分給被告林雅
    利、林雅真各取得二分之一。
  3.其餘原告所提分配方式均無意見。
  (二)被告林雅利、林雅真部分：均同意依原告99年11月8 日準備
    書狀所載之方案即附表一、二之方案分割，訴訟費用各自依
    比例負擔。
四、兩造協議並簡化爭點如下：
  (一)兩造不爭執事項：
  1.被繼承人林清松於98年9月7日死亡。
  2.被告3 人分別為被繼承人之長子、次女、三女，均無人拋棄
    繼承。另被繼承人之次子林瑞弘於98年6 月15日死亡，其應
    繼分由原告3 人代位繼承。
  3.原告3 人對被繼承人遺產之應繼分各為十二分之一；被告3
    人對被繼承人遺產之應繼分則各為四分之一。
  4.被繼承人死亡後，留有如附表一、二所示之遺產，被繼承人
    未以遺囑禁止分割遺產，兩造亦未訂有不分割協議。
  5.兩造就如附表一編號1 、2 、3 、5 所示之遺產，及如附表
    二所示之遺產，均同意以如附表編號1 、2 、3 、5 ，及如
    附表二所示之方式分割為單獨所有或分別所有。
  (二)兩造之爭執事項：
  1.兩造就如附表一編號4、6-8所示之遺產，應為如何之分割？
五、本院之判斷：
  (一)本件原告主張，被告3 人分別為被繼承人之長子、次女、三
    女，均無人拋棄繼承，被繼承人次子林瑞弘於98年6 月15日
    死亡，其應繼分由原告3 人代位繼承，而被繼承人於98年9
    月7 日死亡，遺有如附表一、二所示之遺產，且就如附表一
    所示之不動產業已辦妥繼承登記而為兩造公同共有，兩造對
    於上述遺產迄今仍無法達成分割遺產之協議等事實，業據提
    出戶籍謄本、土地與建物登記謄本、財政部臺灣省中區國稅
    局遺產稅免稅證明書等件為證，復為到場之被告所不爭執，
    堪信為真正。故本件被繼承人所遺應予分割之遺產範圍，應
    以如附表一、二所示之財產為其標的，應可認定。
  (二)按繼承人有數人時，在分割遺產前，各繼承人對於遺產全部
    為公同共有；繼承人得隨時請求分割遺產，但法律另有規定
    或契約另有訂定者，不在此限，此為民法第1151條、第1164
    條所明定。查：被繼承人於98年9 月7 日死亡，兩造均為繼
    承人，其中原告係代位繼承，則原告之應繼分各為十二分之
    一，被告之應繼分各為四分之一，本件原告本於繼承人之地
    位，請求分割被繼承人所留如附表一、二所示之遺產，核無
    不合，自應予准許。
  (三)次按公同共有物分割之方法，除法律另有規定外，應依關於
    共有物分割之規定，民法第830 條第2 項定有明文。又終止
    遺產之公同共有關係，應以分割方式為之，將遺產之公同共
    有關係終止改為分別共有關係，性質上係屬分割遺產方法之
    一（最高法院82年台上字第748 號判決要旨參照）。再遺產
    分割，依民法第1164條、第830 條第2 項之規定，應由法院
    依民法第824 條命為適當之分配，不受任何共有人主張之拘
    束（最高法院49年台上字第2569號判例要旨參照）。法院選
    擇遺產分割之方法，應具體斟酌公平原則、各繼承人之利害
    關係、遺產之性質及價格、利用價值、經濟效用、使用現狀
    及各繼承人之意願等相關因素，以為妥適之判決。經查：
  1.兩造就附表一編號1 、2 、3 、5 所示，及附表二所示遺產
    部分，均同意依附表一編號1 、2 、3 、5 ，及附表二所示
    之方法分割，本院審酌該等分割方案係按各繼承人之應繼分
    比例分割遺產，於法自無不合，應屬公平、適當，是以原告
    請求為有理由，此部分應予准許。
  2.關於附表一編號4 、6 、7 、8 所示之遺產應如何分割，兩
    造迄未達成共識。據原告主張係按所有繼承人之應繼分比例
    分割為分別共有，被告林瑞賢則辯稱附表一編號4 、6 、7
    所示不動產不應分給被告林雅利、林雅真，但由該2 人共同
    取得如附表一編號8 所示之土地。然被告林瑞賢抗辯被繼承
    人曾表示上開遺產為祖產，僅能分歸兄弟即原告與被告林瑞
    賢取得乙節，為原告及被告林雅利、林雅真所否認，又未能
    舉證以實其說，自難採信。本院審酌如附表一編號4 所示之
    土地現為空地，其上並無任何建物，此為兩造所自承，復參
    酌被告林雅利、林雅真之意見，倘依兩造之應繼分分割給兩
    造，對兩造並無不利益，亦合於公平及經濟原則，應認原告
    此部分之請求為有理由。再如附表一編號6 、7 所示之土地
    及建物，現為出租學生宿舍，雖由被告林瑞賢負責管理、經
    營，惟如依原告之主張分歸給所有繼承人按其應繼分而為分
    別共有，並不影響該等不動產之現狀，僅係收益所得如何分
    配予兩造之問題，被告林瑞賢以被告林雅利、林雅真遠嫁外
    地，無從參與管理等情執為反對之理由，並主張以附表一編
    號8 所示之土地換取林雅利、林雅真對附表一編號6 、7 所
    示不動產之應繼分乙節，難謂可採。是考量如附表一編號6
    、7 、8 所示3 筆不動產之長遠價值、收益、使用情況，及
    全體共有人相互之利益關係等情，認依附表一編號6-8 所示
    之方式分割，應符合公平原則及兩造之利益。
  3.綜上所述，本院審酌上情，按整體經濟利益、共有物之性質
    ，暨原告之主張及被告林雅利、林雅真均同意原告之分割方
    案等情，認原告請求依附表一、二所示之方法分割，要屬公
    平妥當，爰判決如主文所示。
六、因共有物分割、經界或其他性質上類似之事件涉訟，由敗訴
    當事人負擔訴訟費用顯失公平者，法院得酌量情形，命勝訴
    之當事人負擔其一部，民事訴訟法第80條之1 亦有明定。又
    因分割遺產之訴，係固有必要共同訴訟，兩造間本可互換地
    位，且兩造均蒙其利，是認訴訟費用應由兩造依其應繼分之
    比例負擔訴訟費用，較為公允，附此敘明。
七、據上論結，原告之訴為有理由，依民事訴訟法第78條、第80
條之1 、第85條第1 項前段，判決如主文所示。
中    華    民    國    99    年    12    月    23    日
                  家事法庭  法  官  曾鴻文
以上正本係照原本作成。
如對本判決上訴，須於判決送達後20日內向本院提出上訴狀。(須按
他造人數附繕本，並繳納上訴費用127,279元)。
中    華    民    國    99    年    12    月    23    日
                            書記官  廖千慧
┌────────────────────────────────────┐
│附表一：被繼承人林清松遺產中不動產部分明細                              │
├──┬──────────────┬─────┬────────────┤
│編號│不     動     產    標    示│權利範圍  │繼承人應分得之應有部分  │
├──┼──────────────┼─────┼────────────┤
│01  │雲林縣虎尾鎮○○段282-2 地號│1/18      │林瑞賢：1/72            │
│    │土地                        │          │林雅利：1/72            │
│    │                            │          │林雅真：1/72            │
│    │                            │          │林釗翌：1/216           │
│    │                            │          │林克洋：1/216           │
│    │                            │          │林書鳳：1/216           │
├──┼──────────────┼─────┼────────────┤
│02  │雲林縣虎尾鎮○○段2081-19 地│全部      │林瑞賢：全部            │
│    │號土地                      │          │                        │
├──┼──────────────┼─────┼────────────┤
│03  │坐落上開土地上之門牌號碼雲林│全部      │林瑞賢：全部            │
│    │縣虎尾鎮廉使里廉使397 號房屋│          │                        │
│    │（未辦保存登記）            │          │                        │
├──┼──────────────┼─────┼────────────┤
│04  │雲林縣虎尾鎮○○段2081-21 地│全部      │林瑞賢：1/4             │
│    │號土地                      │          │林雅利：1/4             │
│    │                            │          │林雅真：1/4             │
│    │                            │          │林釗翌：1/12            │
│    │                            │          │林克洋：1/12            │
│    │                            │          │林書鳳：1/12            │
├──┼──────────────┼─────┼────────────┤
│05  │雲林縣虎尾鎮○○○段2191地號│全部      │林釗翌：1/3             │
│    │土地                        │          │林克洋：1/3             │
│    │                            │          │林書鳳：1/3             │
├──┼──────────────┼─────┼────────────┤
│06  │雲林縣虎尾鎮○○段583 地號土│全部      │林瑞賢：1/4             │
│    │號土地                      │          │林雅利：1/4             │
│    │                            │          │林雅真：1/4             │
│    │                            │          │林釗翌：1/12            │
│    │                            │          │林克洋：1/12            │
│    │                            │          │林書鳳：1/12            │           │
├──┼──────────────┼─────┤                        │
│07  │雲林縣虎尾鎮○○段986 建號房│全部      │                        │
│    │屋（即門牌號碼雲林縣虎尾鎮復│          │                        │
│    │興路181巷19號）             │          │                        │
├──┼──────────────┼─────┼────────────┤
│08  │雲林縣虎尾鎮○○段302 地號土│529/5750  │林瑞賢：529/23000       │
│    │地                          │          │林雅利：529/23000       │
│    │                            │          │林雅真：529/23000       │
│    │                            │          │林釗翌：529/69000       │
│    │                            │          │林克洋：529/69000       │
│    │                            │          │林書鳳：529/69000       │
└──┴──────────────┴─────┴────────────┘
┌───────────────────────┐
│附表二：被繼承人林清松遺產中之存款部分明細    │
├──┬───────────┬────────┤
│編號│現金（新臺幣）        │繼承人分配之比例│
├──┼───────────┼────────┤
│01  │12,109,287元，及法定孳│林瑞賢：1/4     │
│    │息（現存於李惠英開設之│林雅利：1/4     │
│    │臺灣土地銀行虎尾分行帳│林雅真：1/4     │
│    │號：000-0000-00000號帳│林釗翌：1/12    │
│    │戶）                  │林克洋：1/12    │
│    │                      │林書鳳：1/12    │
└──┴───────────┴────────┘

司法院資訊處製作；財團法人民間司法改革基金會備份。
